---
title: "Como usar o PnadcTidy"
author: "Gustavo Monteiro"
date: "03/03/2020"
output: html_document
---


```{r setup, include=FALSE}
knitr::opts_chunk$set(echo = FALSE)
knitr::opts_knit$set(root.dir = "C:/Users/gustavo/Desktop/curso R para jornalistas/uDados/") 
```


## Passo a passo para extrair informações da PNADC usando o `PnadcTidy`

1. Baixar os dados da PnadC
2. Abrir o RStudio
3. Instalar e carregar pacotes
4. Instalar o `PnadcTidy`
5. Ler a Pnad com o `PnadcTidy`


6. Como extrair informações e tabelas
        a. Criando categorias e rótulos
        b. Extraindo informações/tabelas sem desenho amostral
        c. Exportando tabelas para o Excel
        d. Extraindo informações/tabelas com desenho amostral
        e. Juntando bancos
        
        
***


## 1. Baixar os dados da PnadC


A primeira coisa a ser feita para usar o comando `PnadcTidy` é baixar os arquivos com os microdados da PnadC e com o Input para o SAS.

O IBGE disponibiliza uma pasta com todos os dados da Pnad Contínua. Ela se encontra no endereço: <ftp://ftp.ibge.gov.br/Trabalho_e_Rendimento/Pesquisa_Nacional_por_Amostra_de_Domicilios_continua/>.



***


#### *Exemplo: baixando os dados do 4º trimestre de 2019*
Para utilizar os dados da __PnadC trimestral do 4º trimestre de 2019__, é necessário:

1. Baixar o arquivo "PNADC_042019.zip", na pasta: <ftp://ftp.ibge.gov.br/Trabalho_e_Rendimento/Pesquisa_Nacional_por_Amostra_de_Domicilios_continua/Trimestral/Microdados/2019/>.

2. Baixar o arquivo "Dicionario_e_input.zip", na pasta: <ftp://ftp.ibge.gov.br/Trabalho_e_Rendimento/Pesquisa_Nacional_por_Amostra_de_Domicilios_continua/Trimestral/Microdados/Documentacao/>.

3. A seguir, é preciso descompactar os dois arquivos. Para utilizar o comando PnadcTidy, serão necessários os seguintes arquivos descompactados:
* "Input_PNADC_trimestral.txt" e,
* "PNADC_042019.txt".



***


## 2. Abrir o RStudio


Depois de baixar e descompactar os arquivos, abra o RStudio e execute alguns comandos iniciais para limpar a memória e definir a pasta de trabalho do R.

```{r, echo=T,  message=FALSE}

rm(list=ls())   # Limpa objetos no Environment
cat("\014")     # Limpa o console


# O comando abaixo mostra qual é a pasta de trabalho do R.Ou seja, em qual pasta o R vai ler e salvar os arquivos
getwd()


# Informe ao R qual vai ser sua pasta de trabalho - quer dizer, em qual pasta estão os arquivos baixados da PnadC. Eu vou alterar para a pasta uDados.
setwd("C:/Users/gustavo/Desktop/curso R para jornalistas/uDados/")


```

**Repare que, para definir o caminho da pasta, deve-se usar as barras invertidas:**

`"/"`

*Exceção: sistema iOS*.


***



## 3. Instalar e carregar pacotes


Para usar o comando `PnadTidy` e manipular os dados da PnadC, vamos usar algumas funções que fazem parte de pacotes que não vêm com o R básico.

Pacotes são 

> "conjuntos extras de funções que podem ser instalados além do R base" (IBDAP, p. 15).


Para instalar um pacote, basta executar o comando abaixo:
`install.packages("nome do pacote")`



Vamos instalar apenas os pacotes que iremos utilizar:



`install.packages("readr")`

`install.packages("dplyr")`

`install.packages("questionr")`

`install.packages("PNADcIBGE")`

`install.packages("survey")`

`install.packages("devtools")`




Depois de instalados, os pacotes ficam disponíveis na biblioteca para serem usados e não precisam ser instalados novamente em cada uso. No entanto, é preciso carregar os pacotes que serão utilizados toda vez que um novo código for escrito.
O comando `library` carrega os pacotes:

```{r, echo=T,  message=FALSE}

library(readr) # pacote para leitura de dados
library(dplyr) # pacote para manusear os dados
library(questionr) # pacote para gerar tabelas com peso amostral
library(PNADcIBGE) # pacote para baixar e ler a Pnad e definir desenho amostral
library(survey) # pacote utilizado na definição do desenho amostral
library(devtools) # pacote utilizado para baixar o PnadcTidy

```


***


## 4. Instalar o `PnadcTidy`


O pacote `PnadcTidy` está em um repositório do Github. Para instalá-lo e carregá-lo, execute as linhas de comando abaixo:


```{r, echo=T, message=FALSE, warning=F}

devtools::install_github("gustavoppmonteiro/PnadcTidy")
library(PnadcTidy)

```



**É importante lembrar que, na hora da instalação, o nome do pacote deve aparecer entre aspas.** Mas isso não é necessário ao executar o comando library, que carrega o pacote.


***


## 5. Ler a Pnad com o `PnadcTidy`


O comando `PnadcTidy` é composto por três argumentos:

`PnadcTidy(inputSAS, arquivoPnad, variaveis)`, 


Para funcionar corretamente, é necessário especificar os três argumentos:


* *inputSAS*: usado para especificar o nome do arquivo Input do SAS (deve terminar em ".txt").

* *arquivoPnad*: usado para especificar o nome do arquivo de microdados da PnadC (deve terminar em ".txt").

* *variaveis*: usado para selecionar as variáveis da PnadC que serão mantidas na base.
        
       


***

#### Exemplo: lendo os dados do 4º trimestre de 2019


Neste exemplo, vamos ler os dados salvos na pasta de trabalho do R, referentes à Pnad trimestral do *4º trimestre de 2019*. Vamos guardar esses dados em um objeto chamado "Pnad4T2019".


Além disso, vamos manter apenas algumas variáveis do banco, com o objetivo de poupar espaço na memória e reduzir o tempo de processamento.

Vamos manter as seguintes variáveis:

* VD4009: Posição na ocupação 
* V2009: idade
* V2007: sexo
* UF
* VD4016: rendimento habitual do trabalho principal
* VD4002: Condição na ocupação



```{r, echo=T, message=FALSE, warning=FALSE}

Pnad4T2019 <- PnadcTidy(inputSAS="Input_PNADC_trimestral.txt", 
                       arquivoPnad="PNADC_042019.txt", 
                       variaveis=c("VD4009", "V2009", "V2007" ,"UF", "VD4016", "VD4002"))


head(Pnad4T2019) # visualizar as primeiras 6 linhas do banco


```


O comando `dim` exibe as dimensões de um banco. Note abaixo que o banco que criamos (Pnad4T2019) tem *542.802* linhas (ou, observações/entrevistados) e *12* colunas (ou, variáveis):

```{r, echo=T, message=FALSE, warning=FALSE}

dim(Pnad4T2019) # vê as dimensões do banco estruturado

```


***


**Pronto!**


Os dados da Pnad estão prontos para serem manuseados, em um banco de dados estruturado.

Abaixo seguem alguns exemplos de informações e tabelas que podem ser extraídas do banco resultante.


***

### 6. Como extrair informações e tabelas
#### a. Criando categorias e rótulos

Algumas vezes é útil reclassificar os valores de uma variável em novas *categorias*. Por exemplo, se quisermos classificar uma variável com valores contínuos em faixas de valores. Por exemplo, podemos transformar a variávels de idade em faixas etárias, a variável de rendimento em faixas de rendimento ou a variável de anos de estudo em graus de instrução.
Uma forma de fazer isso é criando uma nova variável que contenha valores que correspondam às categorias desejadas.

Por exemplo, vamos utilizar a variável de idade (V2009) para criar uma variável de faixa etária (fxEtaria) com as seguintes categorias:
* Menos de 14 anos
* De 14 a 17 anos
* De 18 a 24 anos
* De 24 a 29 anos
* 30 anos ou mais


``` {r, echo=T, message=F}

Pnad4T2019 <- Pnad4T2019 %>% 
        mutate(fxEtaria=NA)      # cria a variável fxEtaria, com todos os valores igual a missing


# Abaixo, as categorias são separadas:
Pnad4T2019$fxEtaria[Pnad4T2019$V2009 < 14] = "Menos de 14"
Pnad4T2019$fxEtaria[Pnad4T2019$V2009 >= 14 & Pnad4T2019$V2009 <=17] = "14 a 17 anos"
Pnad4T2019$fxEtaria[Pnad4T2019$V2009 >= 18 & Pnad4T2019$V2009 <=24] = "18 a 24 anos"
Pnad4T2019$fxEtaria[Pnad4T2019$V2009 >= 25 & Pnad4T2019$V2009 <=29] = "25 a 29 anos"
Pnad4T2019$fxEtaria[Pnad4T2019$V2009 >= 30] = "30 anos ou +"

head(Pnad4T2019)        # visualizando o resultado

```


***


Essa forma de categorização também pode ser utilizada para criar *rótulos*. No exemplo abaixo, atribuimos os rótulos "Homem" e "Mulher" para a variável de sexo (V2007), em uma nova variável que chamamos de "sexo".



``` {r, echo=T, message=F}

Pnad4T2019 <- Pnad4T2019 %>% 
        mutate(sexo=NA)         # cria variável sexo, com todos os valores missing


Pnad4T2019$sexo[Pnad4T2019$V2007 == 1] = "Homem"        # cria rótulos para os valores da variável V2007
Pnad4T2019$sexo[Pnad4T2019$V2007 == 2] = "Mulher"

Pnad4T2019 <- Pnad4T2019 %>% 
        select(-V2007)          # joga fora a variável V2007. 

```


***


#### b. Fazendo tabelas sem usar o desenho amostral


O jeito mais fácil de processar tabelas da PnadC é utilizando o pacote `questionr`.
Primeiro é preciso baixá-lo e carregá-lo, caso já não o tenha feito, usando os comandos abaixo:


`install.packages("questionr")`
`library(questionr)`



***

##### Exemplo 1: Rendimento médio das mulheres no Estado de SP


``` {r, echo=T, message=F}

Pnad4T2019SP <- Pnad4T2019 %>% 
        filter(sexo=="Mulher" & V2009 >= 14 & VD4002 ==1 & UF==35)     # filtra mulheres, com 14 anos ou + e de SP
tabela1 <- wtd.mean(Pnad4T2019SP$VD4016, w = Pnad4T2019SP$V1028)
tabela1

```

*Obs.: O resultado bateu com o do SIDRA: https://sidra.ibge.gov.br/tabela/5429#resultado*


***


##### Exemplo 2: Quantidade de ocupados segundo sexo 


``` {r, echo=T, message=F}

tabela2 <- wtd.table(Pnad4T2019$sexo, Pnad4T2019$VD4002, w = Pnad4T2019$V1028)
tabela2


```

*Obs.: Bateu com Sidra: https://sidra.ibge.gov.br/tabela/4093#resultado*


***


#### c. Exportando tabelas para o Excel

É possível copiar e colar os valores dos resultados diretamente do console. Outra opção é exportar os dados para uma planilha de excel, usando os comandos abaixo:


``` {r, echo=T, message=F}

write.csv2(tabela1, "arquivo.csv")      # grava a tabela1 (na pasta de trabalho)

```



***


#### d. extraindo informações/tabelas com desenho amostral (pacote `PNADcIBGE`)


O primeiro passo para gerar tabelas utilizando o desenho amostral da Pnad é baixar e carregar os pacotes `survey` e `PNADcIBGE`, se já não o tiver feito.


``` {r, echo=T, message=F}

library(survey)         # carregando os pacotes survey e PNADcIBGE
library(PNADcIBGE)

```



Para declarar o desenho amostral da Pnad, vamos utilizar a função `pnadc_design` do pacote `PNADcIBGE`. 


``` {r, echo=T, message=F}

dadosDesenho <- pnadc_design(Pnad4T2019)  # configura desenho amostral e o salva no objeto dadosDesenho

```


***



##### Exemplo 1: número de ocupados por sexo no estado de São Paulo



``` {r, echo=T, message=F}

# cria variável filtro, em que todas as linhas terão valor zero, exceto as linhas referentes 
# aos nossos indivíduos de interesse: pessoas acima de 13 anos, ocupadas e de SP. Para esses,
# a variável filtro terá valor 1.
Pnad4T2019 <- Pnad4T2019 %>% 
        mutate(filtro = ifelse((V2009 >= 14 & VD4002 == 1 & UF==35), 1, 0))


# o objeto totalSexo vai conter a quantidade de pessoas que passam nos critérios do filtro, segundo sexo
totalSexo <- svytotal(~sexo, subset(dadosDesenho, Pnad4T2019$filtro == 1), na.rm=T)
totalSexo
cv(totalSexo) # a função cv exibe o coeficiente de varição de cada estimativa.




```


Note que, para o 4º trimestre de 2019, a estimativa era de que havia 12.347.245 homens ocupados em SP. O CV desse dado era de 0,8%.


*Obs.: Bateu com o Sidra: <https://sidra.ibge.gov.br/tabela/4093#resultado>*


##### Exemplo 2: renda média por sexo no estado de São Paulo



``` {r, echo=T, message=F}

Pnad4T2019 <- Pnad4T2019 %>%                                            # cria variável filtro2
        mutate(filtro2 = ifelse((V2009 >= 14 & VD4016 > 0 & UF==35),    # com quem queremos pegar:
                               1, 0))                                   # acima de 13 anos, com rendimento e 
                                                                        # de SP.
                                                                                

mediaRendaSexo <- svyby(~VD4016,                                        # a tabela mediaRendaSexo conterá a média
                        ~sexo,                                          # da variável VD4016, segundo sexo
                        subset(dadosDesenho, Pnad4T2019$filtro2 == 1),  # indicamos também o desenho e o filtro.
                        svymean,  na.rm = T)                            # svymean indica que queremos a média.

mediaRendaSexo          # resultado
cv(mediaRendaSexo)      # a função cv exibe o coeficiente de varição de cada estimativa.




```


O resultado nos diz que o rendimento médio estimado das mulheres ocupadas em SP era de R$ 2449. O CV desse dado era de 3,8%.


*Obs.: Bateu com o Sidra: <https://sidra.ibge.gov.br/tabela/4093#resultado>*


***

#### e. juntando dois bancos estruturados

É possível juntar um ou mais bancos antes de extrair informações. Isso pode ser útil quando queremos ver a evolução de algum indicador, por exemplo.
Para unir dois bancos diferentes vamos utilizar o comando `bind_rows`, do pacote `dplyr`.


***

##### Exemplo: juntando os bancos do quarto trimestre de 2018 e 2019, com informações do estado de SP


Primeiro, é necessário baixar do site do IBGE três arquivos:
* o input do SAS;
* os microdados do 4º trimestre de 2018, e
* os microdados do 4º trimestre de 2019.


Depois disso (e de ter filtrado as informações do estado de SP), é preciso salvar os dois bancos em objetos distintos.


Daí, usando o comando `bind_rows`, criamos um terceiro objeto com os dois bancos juntos.



``` {r, echo=T, message=F, warning = F}

# vamos apagar o banco que está carregado na memória, para abrir mais espaço
rm(Pnad4T2019)



# abre o 4º trimestre de 2018 e O salva no objeto pnad1
pnad1 <- PnadcTidy(inputSAS="Input_PNADC_trimestral.txt", 
                      arquivoPnad="PNADC_042018_20190729.txt", 
                      variaveis=c("V2007" ,"UF", "VD4002", "Ano"))

pnad1 <- pnad1 %>% 
        filter(UF==35)  # filtra as linhas do estado de SP



# abre o 4º trimestre de 2019 e O salva no objeto pnad2
pnad2 <- PnadcTidy(inputSAS="Input_PNADC_trimestral.txt", 
                       arquivoPnad="PNADC_042019.txt", 
                       variaveis=c("V2007" ,"UF", "VD4002", "Ano"))

pnad2 <- pnad2 %>% 
        filter(UF==35)  # filtra as linhas do estado de SP

```


*OBS.: É IMPORTANTE MANTER NOS BANCOS ALGUMA INFORMAÇÃO QUE POSSIBILITE DISTINGUIR DE QUAL BANCO CADA LINHA SE ORIGINOU. NESTE CASO, PRESERVAMOS A VARIÁVEL "Ano".*




``` {r, echo=T, message=F, warning = F}

# o objeto pnadSP vai conter informações dos dois trimestres
pnadSP <- bind_rows(pnad1, pnad2)

# agora podemos apagar os dois bancos iniciais, para poupar espaço na meméria
rm(pnad1, pnad2)


```

*OBS.: QUANDO JUNTAMOS BANCOS REFERENTES A MAIS DE UM TRIMESTRE, NÃO É MAIS POSSÍVEL EXTRAIR INFORMAÇÕES USANDO O DESENHO AMOSTRAL*


***

Exemplo de tabela usando os dois trimestres salvos:

``` {r, echo=T, message=F, warning = F}

# Número de mulheres ocupadas em 4t de 2018 e 2019 em SP
mOcupadas <- pnadSP %>% 
        filter(V2007==2 & VD4002 == 1)    # filtra mulheres ocupadas

tabela <- wtd.table(mOcupadas$V2007, mOcupadas$Ano, w = mOcupadas$V1028)
tabela


```

Entre o 4º trimestre de 2018 e o 4º trimestre de 2019 o número de mulheres ocupadas em SP passou de 10.178.642 para 10.431.725.


*Obs.: Bateu com o SIDRA: hhttps://sidra.ibge.gov.br/tabela/4093#resultado*



***

### FIM

***
