---
title: "Como usar PnadcTidy"
output: html_document
---

# 1. Baixar os dados da PnadC


A primeira coisa a ser feita para usar o comando `PnadcTidy` é baixar os arquivos com os microdados da PnadC e com o Input para o SAS.

O IBGE disponibiliza uma pasta com todos os dados da Pnad Contínua. Ela se encontra no endereço: <ftp://ftp.ibge.gov.br/Trabalho_e_Rendimento/Pesquisa_Nacional_por_Amostra_de_Domicilios_continua/>.



***


### Exemplo: baixando os dados do 4º trimestre de 2019
Para utilizar os dados da __PnadC trimestral do 4º trimestre de 2019__, é necessário:

1. Baixar o arquivo "PNADC_042019.zip", na pasta: <ftp://ftp.ibge.gov.br/Trabalho_e_Rendimento/Pesquisa_Nacional_por_Amostra_de_Domicilios_continua/Trimestral/Microdados/2019/>.

2. Baixar o arquivo "Dicionario_e_input.zip", na pasta: <ftp://ftp.ibge.gov.br/Trabalho_e_Rendimento/Pesquisa_Nacional_por_Amostra_de_Domicilios_continua/Trimestral/Microdados/Documentacao/>.

3. A seguir, é preciso descompactar os dois arquivos. Para utilizar o comando PnadcTidy, serão necessários os seguintes arquivos descompactados:
- "Input_PNADC_trimestral.txt" e,
- "PNADC_042019.txt".



***


# 2. Abrindo o RStudio


Depois de baixar e descompactar os arquivos, abra o RStudio e execute alguns comandos iniciais para limpar a memória e definir a pasta de trabalho do R.

```{r, echo=T,  message=FALSE}

rm(list=ls())   # Limpa objetos no Environment
cat("\014")     # Limpa o console


# O comando abaixo mostra qual é a pasta de trabalho do R.
# Ou seja, em qual pasta o R vai ler e salvar os arquivos

getwd()


# Informe ao R qual vai ser sua pasta de trabalho - quer dizer, em qual pasta estão os arquivos baixados da PnadC. Eu vou alterar para a pasta uDados.
setwd("C:/Users/gustavo/Desktop/curso R para jornalistas/uDados/")


```

**Repare que, para definir o caminho da pasta, deve-se usar as barras invertidas:**

`"/"`

- *Exceção: sistema iOS*.



# 3. Instalando e carregando os pacotes necessários


Para usar o comando `PnadTidy` e manipular os dados da PnadC, vamos usar algumas funções que fazem parte de pacotes que não vêm com o R básico.

Pacotes são 

> "conjuntos de extras de funções que podem ser instalados além do R base" (IBDAP, p. 15).


Para instalar os pacotes que precisamos, basta executar os comandos abaixo:


`install.packages("nome do pacote")`


Vamos instalar um conjunto de pacotes:



`install.packages("readr")`

`install.packages("dplyr")`

`install.packages("questionr")`

`install.packages("PNADcIBGE")`

`install.packages("survey")`

`install.packages("devtools")`




Depois de instalados, os pacotes ficam disponíveis na biblioteca para serem usados e não precisam ser instalados novamente em cada uso. No entanto, é preciso carregar os pacotes que serão utilizados toda vez que um novo código for escrito.  

```{r, echo=T,  message=FALSE}

library(readr) # pacote para leitura de dados
library(dplyr) # pacote para manusear os dados
library(questionr) # pacote para gerar tabelas com peso amostral
library(PNADcIBGE) # pacote para baixar e ler a Pnad e definir desenho amostral
library(survey) # pacote utilizado na definição do desenho amostral
library(devtools) # pacote utilizado para baixar o PnadcTidy

```





# 4. Instalabdo o `PnadcTidy`


O pacote `PnadcTidy` está em um repositório do Github. Para instalá-lo e carregá-lo, execute as linhas de comando abaixo:


```{r, echo=T, message=FALSE}

devtools::install_github("gustavoppmonteiro/PnadcTidy")
library(PnadcTidy)

```



**É importante lembrar que, na hora da instalação, o nome do pacote deve aparecer entre aspas.** Mas isso não é necessário ao executar o comando library, que carrega o pacote.




# 5. Lendo a Pnad


O comando `PnadcTidy` é composto por três argumentos, tendo a seguinte forma:

`PnadcTidy(inputSAS, arquivoPnad, variaveis)`


Os argumentos são:


* *inputSAS*: usado para especificar o nome do arquivo Input do SAS (deve terminar em ".txt").

* *arquivoPnad*: usado para especificar o nome do arquivo de microdados da PnadC (deve terminar em ".txt").

* *variaveis*: usado para selecionar as variáveis da PnadC que serão mantidas na base.
        
       


***

### Exemplo: lendo os dados do 4º trimestre de 2019


Neste exemplo, vamos ler os dados salvos na pasta de trabalho do R, referentes à Pnad trimestral do 4º trimestre de 2019. Vamos guardar esses dados em um objeto chamado "Pnad4T2019".


Além disso, vamos manter apenas algumas variáveis do banco, com o objetivo de poupar espaço na memória e reduzir o tempo de processamento.

Vamos manter as seguintes variáveis:

* VD4009: Posição na ocupação 
* V2009: idade
* V2007: sexo
* UF
* VD4016: rendimento habitual do trabalho principal
* VD4002: Condição na ocupação



```{r, echo=T, message=FALSE, warning=FALSE}

Pnad4T2019 <- PnadcTidy(inputSAS="Input_PNADC_trimestral.txt", 
                       arquivoPnad="PNADC_042019.txt", 
                       variaveis=c("VD4009", "V2009", "V2007" ,"UF", "VD4016", "VD4002"))


head(Pnad4T2019) # visualizar as primeiras 6 linhas do banco


```


Note que o banco resultante tem *542.802* linhas (ou, observações/entrevistados) e *12* colunas (ou, variáveis):

```{r, echo=T, message=FALSE, warning=FALSE}

dim(Pnad4T2019) # vê as dimensões do banco estruturado

```


***


**Pronto!**


Os dados da Pnad estão prontos para serem manuseados, em um banco de dados estruturado.


***